【裁判字號】    89,家抗,29
【裁判日期】    890706
【裁判案由】    聲請繼承
【裁判全文】
臺灣高等法院民事裁定  八十九年度家抗字第二九號
      抗  告  人  丙○○
                  乙○○
      代  理  人  高秉涵律師
右抗告人因聲請繼承事件，對於中華民國八十八年九月三十日臺灣板橋地方法院八十
八年度聲繼字第六七號所為裁定提起抗告，本院裁定如左：
      主      文
原裁定廢棄。
抗告人向原法院表示繼承甲○○之遺產，准予備查。
表示及抗告費用均由抗告人負擔。
      理      由
一、本件抗告人以其為甲○○之弟，甲○○於八十六年一月九日死亡，抗告人為其繼
    承人，依臺灣與大陸地區人民關係條例第六十六條第一項、第二項規定，向原法
    院表示繼承甲○○之遺產。
二、原法院駁回抗告人之表示，無非以：抗告人所提經財團法人海峽交流基金會認證
      (八八核字第二四○五三號)之大陸湖南省邵陽市第二公證處之親屬關係公證書
      (99邵二證字第○六五五號)記載之「肖公儉」，與臺北縣林口鄉戶政事務所戶
    籍謄本所載之「甲○○」，二者姓名不同，難認為同一人。依該公證書所載，其
    兄弟輩均為「功」字輩，與蕭「公」儉異。且該公證書稱甲○○之出生年月日係
    西元一九二五年八月二日生，與抗告人另案於原法院八十七年聲繼字第一五號、
    八十七年聲繼字第八四號提出之公證書記載甲○○係於同年八月四日生，亦不一
    致。再該公證書未細論調查之方式與證據，無從推知並認定其實質內容是否屬實
    ，難認定上開親屬關係公證書（99邵二證字第○六五五號）所載之「肖公儉」與
    臺北縣林口鄉戶政事務所核發之戶籍謄本所載之「甲○○」為同一人。抗告人復
    未提出其他佐證，以供審認，僅依上開公證書，不足以證明抗告人確為甲○○之
    繼承人，抗告人表示對甲○○之遺產表示繼承，於法不合，為其判斷之依據。
三、抗告意旨略以：甲○○係隨軍來臺之榮民，並不識字，初在臺灣申報戶籍時，無
    法辨認「功」與「公」之差異，即連其父母姓名亦不知。而大陸地區於文化革命
    後，姓氏紛亂，且使用簡體字，「肖」即為「蕭」之簡體字。依抗告人之族譜，
    甲○○係西元一九二五年八月四日生，而甲○○在臺灣之戶籍謄本所載出生日期
    為同年月二日，並不正確。抗告人另案提出之公證書，內載甲○○係八月四日生
    ，並無錯誤，惟因與甲○○之戶籍資料不符，而甲○○已死亡，戶籍資料無法變
    更，抗告人始另在大陸地區製作以西元一九二五年八月二日為甲○○之出生日期
    之公證書等語。
四、按我國政府於民國三十八年遷徒來臺，初因時局紊亂，戶政不健全，戶籍之登記
    並不嚴謹，尤其在部隊，多由文書人員統一向戶政機關申報，戶政機關亦常未憑
    相關證明文件，僅依代辦人填載之文件辦理。復因當時來臺人員多持暫時避禍之
    心態，而無長久居留之打算，對於戶籍登記之正確性並不計較，故戶籍登記錯誤
    之情形，十分普遍，自不得僅因戶籍登記之不符而否認其原來之身分。本件甲○
    ○並不識字，業據證人劉永福、劉楚南、羅廷龍證述明確，則其於抵臺申報戶籍
    時，不論係由自己辦理，或由他人代辦，均可能發生錯誤而不自知。查甲○○原
    籍湖南，於民國三十八年隨我國政府撤退來臺，在大陸尚有親人，抗告人即其弟
    ，甲○○生前與抗告人時有書信往返，此有抗告人提出之書信附卷可稽，並經證
    人劉永福到庭證稱：「我與甲○○‧‧‧都是湖南同鄉‧‧‧，我們到臺灣才認
    識，‧‧‧我是聽甲○○說他有兩個弟弟在大陸，‧‧‧叫丙○○、乙○○，他
    (甲○○)在當兵時常常告訴我他想回大陸去看兩個弟弟，因為我不識字不會寫信
    ，甲○○也不會寫信，我們的信都是我的兒子劉楚南代寫的。」「他死了之後，
    我去處理，他的一些信我也看不懂，所以也就沒有幫他留下來了。」證人即劉永
    福之子劉楚南到庭證稱：「  (提示信函)此信是我代寫的第一封信‧‧‧，因為
    甲○○在臺灣沒有親人，他的後事都是我爸爸在處理‧‧‧，我是聽我爸爸說甲
    ○○在大陸有兩個弟弟，叫丙○○、乙○○。」證人羅廷龍到庭證稱：「我與甲
    ○○也是湖南同鄉。」「他  (甲○○)不識字，他的大陸來信都是找我幫他看，
    我也幫他回信給他在大陸的親人，我知道他在大陸有一個哥哥、兩個弟弟，哥哥
    已經死了。」等語  (本院卷八十九年二月十四日筆錄)明確。參諸國防部業已批
    准抗告人來臺辦理領取甲○○退伍金餘額，有八十八年十月二日臺北郵政九○四
    一一附四號信箱  (八八)憲弦字第七四三四號書函在卷可稽。甲○○與抗告人為
    兄弟關係，應可認定。至於抗告人所提出上開親屬關係公證書，所載「肖公儉」
    之姓名與甲○○不同，但該「肖」字係大陸地區所使用「蕭」字之簡體字，而「
    功」字與「公」字為同音，以甲○○不識字之情形，誤將「功」字為「公」字，
    即不足為奇。又依甲○○之戶籍謄本，甲○○係民國十四年八月二日生，與抗告
    人於本件聲請案提出之公證書記載相符，雖該公證書所載甲○○出生日期與抗告
    人另案於原法院八十七年聲繼字第一五號、八十七年聲繼字第八四號提出之公證
    書所載甲○○係同年八月四日生並不一致，核係抗告人為配合甲○○在臺灣之戶
    籍登記而為不同之製作，其法固不足取，但本院依其他事證已得證明甲○○與抗
    告人之兄弟關係，不再審究甲○○之真正出生日期。
五、按大陸地區人民依臺灣與大陸地區人民關係條例第六十六條規定，繼承臺灣地區
    人民之遺產者，應於繼承開始起三年內，檢具聲請書、被繼承人死亡時之全戶戶
    籍謄本及繼承系統表、符合繼承人身分之證明文件，向繼承開始時被繼承人住所
    地之法院為繼承之表示，臺灣與大陸地區人民關係條例施行細則第四十三條第一
    項定有明文。抗告人為甲○○之弟，甲○○復無其他順位在前之繼承人存在，抗
    告人向原法院表示繼承甲○○之遺產，即非無據。原裁定駁回抗告人之表示，自
    有不當。抗告意旨請求廢棄原裁定，為有理由，爰廢棄原裁定，另為裁定如主文
    。
據上論結，本件抗告為有理由，裁定如主文。
中      華      民      國    八十九    年      七      月      六      日
                                民事第十四庭
                                    審判長法  官  張  劍  男
                                          法  官  蘇  芹  英
                                          法  官  陳  筱  珮
右正本係照原本作成。
不得抗告。
中      華      民      國    八十九    年      七      月      十一    日
                                          書記官  紀  昭  秀


司法院資訊處製作；財團法人民間司法改革基金會備份。
